【裁判字號】    97,訴,533
【裁判日期】    980729
【裁判案由】    債務不履行損害賠償
【裁判全文】
臺灣士林地方法院民事判決               97年度訴字第533號
原      告  甲○○
訴訟代理人  彭國能律師
複代理人    丁○○
被      告  乙○○
訴訟代理人  黃重鋼律師
            林上鈞律師
            林詠嵐律師
上列當事人間請求損害賠償事件，經本院於中華民國98年7 月1
日言詞辯論終結，判決如下：
    主  文
被告應給付原告新臺幣壹佰貳拾伍萬零佰玖拾伍元，及自民國
九十七年五月四日起至清償日止，按年息百分之五計算之利息。
訴訟費用由被告負擔。
本判決第一項於原告以新臺幣肆拾貳萬元供擔保後，得假執行。
    事實及理由
一、按訴狀送達後，原告不得將原訴變更或追加他訴，但經被告
    同意或請求之基礎事實同一者，不在此限，又被告於訴之變
    更或追加無異議，而為本案之言詞辯論者，視為同意變更或
    追加，民事訴訟法第255 條第1 項第1 、2 款、第2 項定有
    明文。本件原告於起訴時係以物之瑕疵擔保責任而請求減少
    買賣價金，嗣於審理中之民國98年1 月15日具狀追加不當得
    利法律關係請求返還溢領價金，因追加之部分的基礎事實並
    未變更，且被告亦無異議而為言詞辯論，是參照上揭規定，
    原告之追加應予准許，先此敘明。
二、原告起訴主張：被告乙○○於民國96年10月26日與原告簽定
    買賣契約，由原告向被告購買被告所有坐落臺北市○○區○
    ○段3 小段232 地號土地應有部分1/5 及其上門牌號碼臺北
    市○○區○○路257 巷2 弄16號3 樓之建物（以下簡稱系爭
    建物），價金為新台幣（下同）6,550,000 元。原告依約給
    付買賣價金後，被告亦辦妥不動產所有權移轉登記並將系爭
    建物交付予原告。詎原告嗣於建物內進行裝潢工程時，發現
    系爭建物天花板牆壁兩側有高度差異，並測得系爭建物有傾
    斜率達1/82，並有前後約1/61的角變位影響建物結構安全之
    傾斜瑕疵，致實際的市價應較兩造所訂價金減損達1,250,39
    5 元，是被告顯因無法律上之原因而溢收相當於該價值減損
    的金額，或因被告依法應負買賣標的物之瑕疵擔保責任，原
    告亦得減少相當於該價值減損金額之價金，並請求返還。為
    此，基於不當得利、物之瑕疵擔保法律關係，聲明請求：(一)
    被告應給付原告1,250,395 元及自起訴狀繕本送達翌日起至
    清償日止按年息5%計算之利息；(二)並願供擔保請求宣告假執
    行。
三、被告則以：兩造於96年11月3 日簽訂之借屋裝修協議書，約
    定自系爭建物借予原告裝修之日起，被告即不負物之瑕疵擔
    保責任，被告係於借屋裝潢後始發現瑕疵，依約被告自不須
    負瑕疵擔保責任。再者，原告已於97年1 月17日以存證信函
    向被告表示解除系爭契約，故原告既已合法解除契約，自不
    得再對被告請求減少價金。況系爭建物之瑕疵於兩造訂立系
    爭契約前即已存在，被告並無惡意不告知該瑕疵之情，是被
    告之給付並無不合乎債之本旨等語，資為抗辯；並聲明：原
    告之訴及假執行之聲請均駁回。
四、不爭執事項與爭點整理：
（一）不爭執事項：
   1、原告於97年1 月17日通知被告系爭房屋有嚴重傾斜瑕疵，
      要求被告於通知到達後5 日內為說明，否則解除系爭買賣
      契約，被告收到後5 日內未向原告說明。
   2、原告於訂立系爭買賣契約後，為先行裝潢，與被告於96年
      11 月3日訂立「借屋裝修協議書」，並約定被告自借屋日
      即96 年11 月3 日起不負任何物之瑕疵擔保責任。
   3、系爭房屋有傾斜率為1/82，1/61之角變位的傾斜瑕疵。
（二）爭執事項：
   1、原告得否基於系爭建物有傾斜的瑕疵，請求被告減少價金
      ？
   2、原告得否基於系爭建物因傾斜而致市價應低於買受價格，
      而以減損部分為被告溢領之金額，而向被告請求？
   3、原告請求的金額是否合理？
五、本院得心證之理由：
（一）系爭契約之效力
   1、按民法關於出賣人物之瑕疵擔保責任，非不得依當事人之
      特約予以免除，此種情形，買受人即不得再依物之瑕疵擔
      保請求權而為減少價金之主張，最高法院83年度台上字第
      2372號判決意旨可供參照。又依民法第227 條第1 項規定
      ：「因可歸責於債務人之事由，致為不完全給付者，債權
      人得依關於給付遲延或給付不能之規定行使其權利」，因
      此因債務人不完全給付而瑕疵可修補者，債權人仍得依民
      法第254 條規定：「契約當事人之一方遲延給付者，他方
      當事人得定相當期限催告其履行，如於期限內不履行時，
      得解除其契約」，但債權人如未依該條規定，定相當期限
      ，催告債務人履行，並因債務人於期限內不履行，為解除
      契約之意思表示，仍不能不受契約之拘束，最高法院29年
      上字第782 號著有判例。
   2、本件原告主張系爭建物有傾斜率為1/82，1/61之角變位的
      傾斜瑕疵，並提出臺北市土木技師公會鑑定報告書（本院
      卷第31頁）為證，且聲請鑑定証人丙○○於審理中證述屬
      實，被告均不爭執，堪可認定。雖原告嗣於97年1 月17日
      、同年3 月4 日分別以存有該瑕疵為由通知被告解除系爭
      契約，有原告所提出存證信函2 紙（本院卷第54、55頁）
      在卷可稽。惟兩造早已於96年11月3 日簽定「借屋裝修協
      議書」，雙方並合意被告自借屋予原告裝修時起不負任何
      物之瑕疵擔保責任明確，有該協議書附卷可參（本院卷第
      71頁）；又參以原告上開通知信函內，原告亦僅要求被告
      於限期內為說明，並未要求被告於限期內修補，被告僅於
      限期內未為說明，亦未明確表示不為修補，為兩造所不爭
      之事實。依上揭規定意旨，原告既不能依物之瑕疵擔保規
      定為解約，且被告固給付有瑕疵之物而為不完全給付，也
      因原告未限期令被告先為修補而有被告不為修補之事實可
      資認定，故其解約之意思表示並未生效。因此，系爭契約
      仍屬有效。
（二）溢領金額之請求
   1、按無法律上之原因而受利益，致他人受損害者，應返還其
      利益，民法第179 條定有明文。而就受損害人之給付情形
      而言，對給付原因之欠缺，目的之不能達到，亦屬給付原
      因欠缺形態之一種，即給付原因初固有效存在，然因其他
      障礙不能達到目的者均屬之，最高法院69年度台上字第67
      7 判決意旨可供參照。
   2、本件原告主張因系爭建物存有上開瑕疵，致買受價格高於
      應有的市價，被告無法律上原因溢收買賣價格高於市價的
      金額1,25 0,395元，該部分金額應返還原告，本院並依原
      告之聲請將系爭建物送永業不動產估價師鑑定市價，經該
      估價師針對系爭建物進行產權、一般因素、區域因素、個
      因素、不動產市場現況及系爭建物依最有效使用情況下，
      以專家問卷為評估基礎，並依其專業意見分析後，鑑定意
      見為：「經評估分析就勘估標的之傾斜情形（室外傾斜測
      量值為傾斜率1/82，室內樑底水準測量值為角變位1/61）
      ，有價格減損，減損比率19.09%」，故減損金額為1,250,
      395 元等語明確，有不動產估價報告書（本院卷第158 頁
      ）附卷可按，被告對於鑑定意見亦不爭執，足堪為憑。則
      因兩造於締約時尚不知系爭建物之瑕疵，嗣為原告發現而
      產生居住之障礙，顯為嗣後之原因所致買賣目的一部未達
      ，依上揭裁判意旨，被告顯溢收系爭建物高於市價之買賣
      價金，因此原告主張該部分金額應返還原告，洵屬有據，
      應予准許。
六、綜上，兩造既已合意免除被告關於系爭建物之瑕疵擔保責任
    ，則原告即不得依民法關於買賣瑕疵擔保規定而為解除契約
    及減少價金，惟因原告於受交付系建物後產生居住目的未能
    完全實現的障礙，被告應有溢收系爭建物高於市價之買賣價
    金之事實，則原告基於不當得利法律關係，聲明請求：被告
    應給付原告溢領之1,250,395 元及自起訴狀繕本送達翌日之
    97 年5月4 日起至清償日止，按年息5%計算之利息，為有理
    由，應予准許。
七、本件原告陳明願供擔保聲請假執行之宣告，經核並無不合，
    爰酌定相當之擔保金額准許之。
八、本件事證已臻明確，兩造其餘攻擊防禦方法，核與本件判決
    結果並無影響，茲不一一贅述，併此敘明。
九、據上論結，原告之訴為有理由，依民事訴訟法第78 條、第
    390 條第2 項，判決如主文。
中    華    民    國    98    年    7     月    29    日
                  民事第二庭  法  官  古振暉
以上正本證明與原本無異。
如對本判決上訴，應於判決送達後20日內向本院提出上訴狀。
中    華    民    國    98    年    8     月    6     日
                              書記官  楊錫芬


司法院資訊處製作；財團法人民間司法改革基金會備份。
